【裁判字號】    90,上,457
【裁判日期】    900620
【裁判案由】    清償債務
【裁判全文】
臺灣高等法院民事判決  九十年度上字第四五七號
      上  訴  人  甲○○
      被上訴人    中央信託局
      法定代理人  黃榮顯
      訴訟代理人  王紀文
右當事人間清償債務事件，上訴人對於中華民國九十年三月二十七日臺灣臺北地方法
院八十九年度訴字第五○七八號第一審判決提起上訴，本院判決如左：
    主    文
上訴駁回。
第二審訴訟費用由上訴人負擔。
    事    實
甲、上訴人方面：
一、聲明：(一)原判決廢棄。(二)被上訴人在第一審之訴及假執行之聲請均駁回。
二、陳述：除與原判決記載相同者外，補稱略以：
  (一)連帶債務之產生除法律有明文規定外，必須有當事人之明示始足當之，民法上既
    無連帶保証之規定，而兩造契約上復無「明示」連帶保証人「拋棄先訴抗辯權」
    字樣，則本件自不能任意以民法第二百七十三條比附援引，認係民法第七百三十
    九條之一之「法律另有規定」。
  (二)最高法院十九年度上字第三三○號判例並非一致之見解，原審引諭失義。
  (三)銀行法於八十九年十一月一日公布增訂第十二條之一第一項規定，銀行辦理自用
    住宅貸款及消費性貸款，已取得足額擔保時，不得以任何理由要求借款人提供連
    帶保証人。本件被上訴人既已接受借款人提供足額之擔保（按借款人所提供之擔
    保品第一次拍賣鑑定價格為六百萬元，而抵押債權總額僅五百六十四萬元），依
    上開規定，不應再由上訴人負連帶保証責任。
乙、被上訴人方面：
一、聲明：駁回上訴
二、陳述：除與原判決記載相同者外，補稱略以：
    (一)最高法院四十五年度台上字第一四二六號判例已明白揭示連帶保証之要件與效
      力，即連帶保証人本無先訴抗辯權可言，自無須當事人明示。
    (二)本件兩造既已於契約第十一條約定上訴人同意於甯資楨未依約還款時，即與其
      負連帶清償責任，自係兩造之特別約定，上訴人自不得主張被上訴人須先就抵
      押物拍賣無法受償後始得向其求償。
    理    由
一、本件依兩造個人購置房屋貸款契約第十二條，約定以被上訴人營業所在地之管轄
    地方法院為第一審管轄法院，有前開貸款契約附卷可稽，而被上訴人營業所在地
    為台北市○○街○段，是原審法院就本件訴訟自有管轄權，合先敘明。
二、被上訴人主張原審共同被告甯資楨邀同上訴人為連帶保証人，向被上訴人借款新
    台幣（下同）二百五十萬元之事實，已據被上訴人提出個人購置房屋貸款契約、
    催告函、存證信函、土地及建物登記謄本（原審卷第十二、十三頁、八四至九三
    頁）等件為證，自堪信被上訴人之主張為真實。
三、上訴人甲○○雖辯稱：伊當初雖簽名作連帶保證人，惟依八十九年十一月一日修
    正公布之銀行法第十二條之一規定，本件被上訴人已取得足額擔保，不得要求伊
    負連帶保證之責，且被上訴人求償時亦應先向借款人求償，不足部分始得向連帶
    保證人求償，況財政部九十年一月二日台財融(一)第九○七○○○八○號函亦認銀
    行應參照上開法條意旨，以合議方式與借款人及連帶保證人共同協商，是被上訴
    人不得逕提起本件訴訟；又依八十八年四月二十一日民法修正有關保證人責任之
    相關規定，本件兩造契約既未特別約定伊拋棄先訴抗辯權，伊自得主張該項權利
    ；再依最高法院四十九年度台上字第一九一七號判決等實務見解及學者有力見解
    ，傾向物之擔保責任優先說，是本件被上訴人自應先就抵押物求償，於無法全數
    得償時，始得向伊求償云云。惟查：
  (一)為求法律秩序之安定性，並兼顧人民信賴利益及對交易安全之保護，故除有明文
    規定外，法律適用應遵循不溯及既往原則，本件兩造房屋貸款契約於八十五年五
    月十三日即訂立，而銀行法第十二條之一係於八十九年十一月一日始修正公布，
    並依銀行法第一百四十條第一項規定自公布日起施行，無回溯適用之規定，上訴
    人甲○○以兩造契約違反銀行法第十二條之一規定而爭執其效力，顯違反法律不
    溯既往之原則；況依其所舉之財政部台財融(一)第九○七○○○八○號函所示：「
    本次銀行法修正生效前所簽訂，目前存續中之『自用住宅放款』『消費性放款』
    舊契約，得繼續沿用至契約屆滿日止；惟借款人或連帶保證人若要求改契約免除
    連帶保證人或改定保證責任之範圍，銀行『得』參照本條（銀行法第十二條之一
    ）立法意旨，以合議方式共同協商。」，本件個人購置房屋貸款契約依該函令亦
    仍得繼續沿用，再該函令又未課予銀行必須與借款人或連帶保證人協商之義務，
    足認上訴人甲○○援引銀行法第十二條之一規定及前開函令爭執兩造契約效力，
    尚有未洽。
  (二)民法債編各論保證一節雖於八十八年四月二十一日經修訂公布，其中第七百三十
    九條之一關於民法所規定之保證人權利，除法律另有規定外，不得預先拋棄之規
    定，並依同日修正公布之民法債編施行法第三十三條，可溯及適用於該規定修正
    前所成立之保證，惟上開規定乃民法關於一般保證之原則性規定，雖揭櫫對一般
    保證人之權利加以保護之基本原則，然並未明文推翻民法第七百四十六條第一款
    關於連帶保証人責任之法律效果，且最高法院四十五年度台上字第一四二六號判
    例亦明白揭示：連帶保証人不得主張民法第七百四十五條之先訴抗辯權；而連帶
    保證人在本質上即與一般保證人不同，其既屬連帶債務人之一種，債權人自可依
    民法第二百七十三條之規定，任擇對負連帶債務之借款人與連帶保證人一人或數
    人或全體，同時或先後為全部或一部給付之請求，因之連帶保證人本即無所謂先
    訴抗辯權可言，其可謂即屬民法第七百三十九條之一「法律另有規定」之除外情
    形，非如上訴人所稱尚須於連帶保證契約上明示約定拋棄先訴抗辯權，始得謂其
    未享有該權利云云。
  (三)再物之擔保責任與人之擔保責任併存時，究竟何者為優先，學說及實務上固未有
    定論，或有見解認最高法院十九年度上字第三三○號判例即我國採物之擔保責任
    優先說之依據，查該判例係謂：「債務關係如於設定擔保物權外並有保證人者，
    該主債務人不清償其債務時，依原則固應先就擔保物拍賣充償，惟當事人間如有
    特別約定，仍從其約定。」亦明文揭示當事人間特約之效力應更為優先，查兩造
    個人購置房屋貸款契約第十一條約定：「甲方之借款人與連帶借款人未依約還款
    時，其連帶保證人願與甲方負連帶清償之責，即借款人、連帶借款人與連帶保證
    人均對乙方各負清償本借款全部本息、違約金及費用之義務。」等語，有該契約
    附卷可稽，應認兩造已約定連帶保證人於借款人未依約還款時，對債權人即負清
    償全部本息、違約金及費用之義務，上訴人不得主張被上訴人須先就抵押物拍賣
    後無法全數受償時，始得向其求償；況如前所述連帶保證人與一般保證人本質上
    即具差異性，自不能謂被上訴人須先就抵押物求償無效果後始得對上訴人求償，
    更遑論主債務人甯資楨已自承本件貸款抵押物已經三次拍賣未成，較原價已損失
    達百分之六十等語，則被上訴人縱先就抵押物求償，亦無法獲得債權之滿足，依
    銀行法第十二條之一第三項之規定，被上訴人為取得執行名義亦得對連帶保証人
    求償，上訴人所辯均屬無據。
四、綜上所述，上訴人應依兩造契約對被上訴人負連帶保證人責任，從而被上訴人依
    消費借貸及連帶保證之法律關係，訴請上訴人連帶給付二百五十萬元，及如原判
    決附表所示之利息、違約金，為有理由，應予准許。原審判命上訴人如數給付並
    為准免假執行之宣告，於法並無不合，上訴意旨指摘原判決不當，求予廢棄改判
    ，為無理由，應予駁回。
五、據上論結，本件上訴為無理由，依民事訴訟法第四百四十九條第一項、第七十八
    條，判決如主文。
中      華      民      國    九十      年      六      月     二十     日
                              民事第九庭
                                  審判長法  官  吳  謙  仁
                                        法  官  魏  大  喨
                                        法  官  林  樹  埔
右正本係照原本作成。
如不服本判決，應於收受送達後二十日內向本院提出上訴書狀，其未表明上訴理由者
，應於提出上訴後二十日內向本院補提理由書狀（均須按他造當事人之人數附繕本）
上訴時應提出委任律師或具有律師資格之人之委任狀；委任有律師資格者，另應附具
律師及格證書及釋明委任人與受任人有民事訴訟法第四百六十六條之一第一項但書或
第二項（詳附註）所定關係之釋明文書影本。
中      華      民      國    九十      年      六      月     二十     日
                                        書記官  林  初  枝
附註：
民事訴訟法第四百六十六條之一（第一項、第二項）：
對於第二審判決上訴，上訴人應委任律師為訴訟代理人。但上訴人或其法定代理人具
有律師資格者，不在此限。
上訴人之配偶、三親等內之血親、二親等內之姻親，或上訴人為法人、中央或地方機
關時，其所屬專任人員具有律師資格並經法院認為適當者，亦得為第三審訴訟代理人
。


司法院資訊處製作；財團法人民間司法改革基金會備份。
